最高法院刑事判決　　　　　　　　　　　　　　　八十八年度台上字第四八九二號
　　上　訴　人　甲　○
　　選任辯護人　郭明仁律師
右上訴人因違反公職人員選舉罷免法等罪案件，不服台灣高等法院台中分院中華民國
八十八年七月十三日第二審更審判決（八十八年度上更(二)字第五七號，起訴案號：台
灣台中地方法院檢察署八十四年度偵字第一九三三一、二○三七六、二○八八一號）
，提起上訴，本院判決如左：
    主  文
原判決撤銷，發回台灣高等法院台中分院。
    理  由
本件原判決認定：上訴人甲○與業經第一審判刑確定之何清添為民國八十四年十二月
一日投票之第三屆立法委員選舉台中市選區候選人黃顯洲競選總部之椿，彼等二人
為使黃顯洲順利當選，竟於八十四年十一月初共同在何清添住處謀議，擬以交付賄賂
之方式向台中市西屯區何安里、何厝里之有投票權人廖秀蕙等四百四十三人買票，而
約請各該投票權人支持黃顯洲，謀議既定，即推由甲○於八十四年十一月間至何清添
之住處交付賄款，何清添、甲○即基於概括之犯意，自八十四年十一月十七日前後，
由何清添出面先以每票新台幣（下同）五百元之價格向廖李靖蓮等一三○人買票而約
其支持黃顯洲，另預備交付小椿何清涼一萬元、何玉金一萬七千五百元、柯圍山一
萬九千五百元，除約其等支持黃顯洲外並代為拉票，但尚未及交付其餘之投票權人未
及買票，即為台灣台中地方法院檢察署檢察官循線於八十四年十一月二十六日上午，
在何清添台中市○○○街五十四號家中搜索扣得如原判決附表一所示之資料，其中編
號1.即係預備交付何清涼、何玉金、柯圍山三人買票金錢之帳冊，編號2.、3.係何清
添供買票之名冊。又台灣台中地方法院檢察署檢察官循線於八十四年十二月七日在台
中市○○路八號五樓甲○家中，搜索查得名冊其中有一紙記載何清添２５５００及其
他不詳姓名之人之姓名與金額之買票之名冊（其記載方式與前述何清添交付何清涼等
買票錢之記載方式類似），經搜索查獲後，即遭甲○當場隱匿，另行制作一紙名冊充
數等情。因而論上訴人甲○以共同連續對於有投票權之人交付賄賂，而約其投票權為
一定之行使及隱匿公務員職務上掌管之文書罪刑，並定其應執行刑，雖非無見。惟查
：(一)科刑之判決書，須將認定之犯罪事實詳記於事實欄，然後於理由內逐一說明其憑
以認定之證據，以使事實理由兩相一致，方為合法。本件原判決事實僅籠統認定：上
訴人與何清添基於概括之犯意，自八十四年十一月十七日前後，由何清添出面先以每
票五百元之價格向廖李靖蓮等一三○人買票，為約其支持黃顯洲等情。而於上訴人等
究各於何時？何地？交付何人？各賄款若干？並未明白認定，詳為記載，已有可議。
又原判決附表二雖已列舉廖李靖蓮等一三○人之姓名，然事實欄並未引用該附表為事
實之一部分，以致上訴人等所行賄之對象，除廖李靖蓮外，其餘一二九人之姓名如何
？事實並不明確。而原判決理由先稱：上訴人等已買票者，有廖李靖蓮等一三○人，
詳如原判決附表二所示（原判決第四頁第九行），繼謂上訴人對廖素靖等一百三十位
有投票權之人已交付賄賂等情（同上第六頁第五行），然原判決附表二並無廖素靖其
人，不僅事實理由不相適合，且有判決理由先後矛盾之違誤。(二)按訊問被告應先告知
犯罪嫌疑及所犯所有罪名，為刑事訴訟法第九十五條所明定。此乃犯罪嫌疑人及被告
在刑事訴訟程序受告知之權利，旨在使被告充分行使防禦權，以維程序之公平。本件
關於上訴人涉犯隱匿公務員職務上掌管之文書罪部分，公訴人僅於起訴書之事實欄記
載：「……於八十四年十二月七日在甲○家中，查得有關之名冊等共十份，但其中一
紙記載何清添２５５００及其他不詳姓名人之姓名與金額之買票名冊，經搜索查獲後
，卻遭甲○當場乘機湮滅等情（見起訴書所載），但其所犯法條欄，並未載明上訴人
涉犯之法條及罪名。原審於八十八年六月二十九日審判期日審判長法官僅告知被告起
訴書所載之犯罪嫌疑及罪名，有審判筆錄可考。而於起訴書未記載所犯法條及罪名之
上開事實，如果屬實，係犯何種罪名，並未踐行告知之程序，自有害於上訴人防禦權
之行使，其此部分之審判程序尚難謂為適法。又前述被湮滅之名冊乙紙，是否已在公
務員保管之中，原審未明白認定，遽行判決，亦嫌速斷，而難昭折服。上訴意旨，執
以指摘，非無理由，應認原判決仍有撤銷發回之原因。
據上論結，應依刑事訴訟法第三百九十七條、第四百零一條，判決如主文。
中      華      民      國    八十八    年      九      月      二      日
                              最高法院刑事第四庭
                                  審判長法官  黃  劍  青
                                        法官  劉  敬  一
                                        法官  林  增  福
                                        法官  邵  燕  玲
                                        法官  張  清  埤
      右正本證明與原本無異
                                              書  記  官
中      華      民      國    八十八    年      九      月     八       日
